臺灣高等法院刑事判決　　　　　　　 100年度侵上訴字第65號
上　訴　人　　臺灣桃園地方法院檢察署檢察官
上　訴　人　　蕭國順　
即　被　告　　　　　　　
選任辯護人　　沈朝標律師
上列上訴人因被告妨害性自主案件，不服臺灣桃園地方法院九十
九年度訴字第五六號，中華民國一００年三月八日第一審判決（
起訴案號：臺灣桃園地方法院檢察署九十八年度偵字第二三四二
六號），提起上訴，本院判決如下：
    主  文
原判決撤銷。
蕭國順無罪。
    理  由                                                                
一、本案公訴犯罪事實如起訴書所載（如附件）。
二、按犯罪事實應依證據認定之，無證據不得認定犯罪事實；不
    能證明被告犯罪者，應諭知無罪之判決，刑事訴訟法第一百
    五十四條第二項及第三百零一條第一項，分別定有明文。次
    按認定不利於被告之事實，須依積極證據，苟積極證據不足
    為不利於被告事實之認定時，即應為有利於被告之認定，更
    不必有何有利之證據；又事實之認定，應憑證據，如未能發
    現相當證據，或證據不足以證明，自不能以推測或擬制之方
    法，以為裁判基礎；被告否認犯罪事實所持之辯解，縱屬不
    能成立，仍非有積極證據足以證明其犯罪行為，不能遽為有
    罪之認定。而刑事訴訟法上所謂認定犯罪事實之積極證據，
    係指適合於被告犯罪事實之認定之積極證據而言，雖不以直
    接證據為限，間接證據亦包括在內；然而無論直接或間接證
    據，其為訴訟上之證明，須於通常一般之人均不致有所懷疑
    ，而得確信其為真實之程度者，始得據為有罪之認定，倘其
    證明尚未達到此一程度，而有合理之懷疑存在時，致使無從
    形成有罪之確信，根據「罪證有疑，利於被告」之證據法則
    ，即不得遽為不利被告之認定（最高法院三十年上字第八一
    六號、廿九年上字第三一０五號、卅年上字第一八三一號、
    四十年台上字第八六號及七十六年台上字第四九八六號判例
    意旨參照）。至告訴人之指訴，係以使被告受刑事訴追為目
    的，是以告訴人之指訴為證據方法，除其指訴須無瑕疵，且
    應有查與事實相符之佐證，始得資為判決之基礎，亦經最高
    法院著有五十二年台上字第一三００號及六十一年台上字第
    三０九九號判例可資參照。而所謂無瑕疵，係指被害人所為
    不利被告之陳述，與社會上一般生活經驗或卷存其他客觀事
    實並無矛盾而言；另所謂就其他方面調查認與事實相符，非
    僅以所援用之旁證足以證明被害結果為已足，尤須綜合一切
    積極佐證，除認定被告確為加害人之可能外，在推理上無從
    另為其他合理原因之假設，有一不合於此，即不能以被害人
    之陳述作為論斷之證據。
三、本案公訴人起訴被告蕭國順涉犯刑法第二百二十四條之強制
    猥褻罪嫌，無非以被害Ａ女（年籍資料詳卷）之指訴，及Ａ
    母証稱Ａ女返家告知被告要求其脫內褲，並經Ａ女當場示範
    情節，其即前往被告中藥房理論，暨被告自承與Ａ女不相識
    ，認Ａ女自無設詞構陷之必要為據。然經訊被告固坦認有帶
    Ａ女進診療間量血壓及為Ａ女按壓腰部數下，惟堅決否認有
    為撫摸其下體之猥褻行為，並辯稱：係Ａ女稱其腰痛，有於
    診療檯上隔著衣物按壓Ａ右大腿上方之腰腹部數下，Ａ女稱
    不會痛，其即稱應該還好，嗣建議其再去看醫生等語。
四、經查，本案被害Ａ女就被告對其猥褻之犯行，(一)先於警詢指
    稱：…其誤以為被告是醫生，故向他說左大腿會痛，被告即
    要其趴在診療室病床上，先摸其脊椎，說其脊椎側彎，再要
    其翻身正面，手突然伸進其褲子由左至右按壓其大腿內側，
    接著問其白帶狀況，及要求查看，其將褲子鈕扣解開，被告
    即拉下其內褲看下體，還說這樣看不到，此讓其感到非常不
    舒服，即起身穿上褲子離開，被告還向其說以後月經不順可
    以去找他（偵卷第一三頁調查筆錄）。(二)旋於偵查中結証稱
    ：其買不到白芷要離開時，被告問其是否有白帶，月經順不
    順等問題，其答稱有白帶，月經有時不順，被告即稱其內分
    泌失調，帶其到店後方診療室量血壓。先坐椅上量血壓，其
    誤以被告是醫生，即向他說腰會痠痛，被告就叫其躺在診療
    床上，並要其將扣子打開，把褲子脫到大腿，僅著內褲，被
    告即突然伸手在內褲內來回摸其下體及陰部約二、三次，其
    覺怪怪的即起身穿褲子離開。當天有脫內褲，外褲脫到比較
    靠膝蓋的地方，內褲是脫了一半。（偵卷第二九、三一頁訊
    問筆錄）。(三)於原審結証稱：被告見其臉上有青春痘，稱是
    因內分泌失調，要幫其量血壓及查看身體尚有無有其他不適
    的地方，其當時誤以為他是醫生稱好，並告訴被告其腰部有
    點痛，被告先叫其站著，摸其左邊腰部，旋即手伸到褲子裡
    面往下摸，有摸到陰部，之後被告叫其躺到診療檯上，並要
    噹將褲子脫掉，外褲脫到膝蓋，內褲脫到大腿的一半，被告
    又伸手摸其陰部，其查覺不對勁即穿上褲子離開，當天其是
    穿牛仔褲，其站立時被告摸其陰部時所站立之位置（面對或
    自其背後）其不記得（原審卷第一四～一六、一八頁審判筆
    錄）。(四)至本院則結証稱：其跟被告入診療間量完血壓後，
    被告問其有無哪裡會痛，其稱腰會痛，當時其站立著，被告
    即伸手摸其腰部，並有摸到其陰部。其係穿低腰牛仔褲，被
    告係將手伸入褲裡摸其陰部，其以為是合理的，之後被告要
    其躺到診療檯上，並叫其把外褲脫到膝蓋，內褲脫到大腿的
    中間，說要看其白帶分泌有無問題，當時其是躺著，被告是
    看其內褲，其覺得怪怪的，即趕快將褲子穿上離開（本院一
    ００年五月廿五日審理筆錄第三頁）各等情。綜上被害Ａ女
    對本案之指訴，其先指稱是告知被告其左大腿痛，後稱是腰
    酸痛，則究係告知被告大腿痛或腰痛？又先指稱被告是伸手
    入褲內按壓其大腿內側及拉下其內褲查看其下體；後則稱係
    在診療檯上伸手入內褲裡摸其陰部、或係其站立時，直接伸
    入內外褲裡摸其陰部、躺於診療檯上又於其褪下內外褲時，
    摸其陰部；或僅於其站立時，手直接入褲裡摸其陰部，躺於
    診療檯時，僅是查看其下體或內褲。是被告為撫摸其陰部之
    猥褻行為，究係於其站立時為之？或係於其躺在診療檯時為
    之？亦或於其站立時及躺在診療檯時均有為之？及被害Ａ女
    究有無脫下內褲？如有，是被告拉下，亦或自行拉下？對此
    事關猥褻之主要動作，被害Ａ女前後指訴不一，實難採認。
五、再查，對被害Ａ女指訴遭猥褻一情，Ａ母於警局先稱：其女
    兒至被告藥房買藥，回來即向其說被告很怪，她說要買中藥
    ，結果被告問她月經期順不順，有無白帶，其即要女兒不要
    理他，同日晚間十時許，其女兒又說被告真的怪怪的，竟然
    叫她脫內褲檢查，其嚇一跳即問女兒有無脫，女兒說有，其
    即打電話至被告店裹質問有無此事，被告否認，其即與先生
    帶女兒到被告店裡對質等情（偵卷第一六頁調查筆錄）；當
    天其女兒買完藥先至其店內，詢問存德中藥房的老闆是不是
    醫生，其回稱不是只是賣藥的，其女兒說被告說其內分泌失
    調要吃四物丸。當晚其回家後，女兒又向其說，她覺得老闆
    很奇怪，要她脫內褲，其馬上以電話質問被告，當晚是否有
    女孩向他買白芷，並且脫內褲檢查，經被告否認，其即要女
    兒示範，其女示範將內外褲脫到大腿處，被告手摸其陰部及
    下體，其女示範完，其即電聯先生一起至被告藥房對質（偵
    卷第二九頁訊問筆錄；原審卷第二一頁審判筆錄）各等語。
    是Ａ女先僅告知其母指稱被告叫其脫內褲檢查，Ａ母即為質
    問，嗣另証稱更有腿下內外褲及手摸下體之示範，亦前後不
    符，且所提Ａ女脫下內外褲之示範，亦與Ａ女前開指陳尚站
    立時即遭被告以手押入褲內撫摸、或僅脫外褲被告以手押入
    內褲撫摸，或脫下內外褲被告僅查看下體或內褲等情，均不
    相符，況屬聽聞，亦無足採。另証人包志慶雖結証：被告以
    其與Ａ父熟識，找其代為化解Ａ女家人認其有性侵一事，然
    亦証稱被告否認，Ａ父母亦未談及細節（原審卷第七八頁反
    面審判筆錄）等語。是亦無從僅以証人包志慶係被告主動找
    其代為化解，即為不利被告之認定，併此敘明。
六、至測謊之證據方法，係依一般人在說謊時，會產生遲緩、緊
    張、恐懼、不安等心理波動現象，而以科學方法，由鑑定人
    利用膚電測謊儀器，將受測者上開情緒波動反應予以記錄，
    資以判斷受測者有無說謊。惟人之生理反應，受外在影響因
    素甚多，諸如疾病、服用藥物、睡眠不足、高度冷靜的自我
    抑制、激憤的情緒等，不止於說謊乙項，現今科學上仍不能
    證明此等干擾可完全除去，是以生理反應之變化與有無說謊
    之間，尚不能認為有絕對之因果關係。再者，科學鑑識技術
    重在「再現性」，亦即一再的檢驗而仍可獲得相同之結果，
    如指紋、血型、DNA之比對或毒品、化學物質、物理性質之
    鑑驗等，測謊原則上沒有再現性。是測謊技術或可作為偵查
    之手段，用以排除或指出偵查之方向，然在審判上仍僅供為
    形成心證之參佐資料之一，測謊結果並不能採為有罪或無罪
    判決之唯一證據，此迭據最高法院判決意旨揭櫫明確。本案
    雖經原審詳為勘驗被告受測過程，以其於受測前自承睡眠充
    足，自感正常，可為受測，另於受測過程要無身體或精神之
    不適，致影響受測結果之情狀，認被告之測謊報告具証據能
    力，固無違誤。惟依卷附內政部警政署刑事警察局鑑定書（
    原審卷第五五～五七頁）所載，被害Ａ女於測前會談稱係躺
    於診療床上之際，遭被告以『拉開內褲褲頭方式徒手碰觸、
    按壓其下體陰毛處，未觸及陰道口』，已與其前於警、偵訊
    及法院之指訴均無一相符。又本案被告既不否認有碰觸Α女
    腿腰部之具體事實，且與Α女陳稱係其稱腰部痠痛，並誤認
    被告為醫生而任其檢視按壓一致，則所爭議者係被告究有無
    觸摸Α女下體、陰部之猥褻行為（不論係違反Α女意願或籍
    機），然核本案測謊對Α女施測之問題為；(一)你有沒有騙說
    他(蕭國順)摸你的下體(所有內褲包覆的範圍)？(二)你有沒有
    騙說他(蕭國順)在房間摸你的下體？另對被告施測之問題為
    ：(一)你有沒有摸她(00000000)的下體(所有內褲包覆的範圍)
    ？(二)你有沒有在診療間裡摸她(00000000)的下體？乃問題之
    設計有關觸摸之範圍包含所有內褲包覆的範圍，已有失焦；
    且對被害Α女之問題，於同一問題內含蓋有無「騙說」及「
    摸下體」二子題，亦有未洽，則不論被告或Α女對前開問題
    之答覆，更難據以採認。是被告選任辯護人爭執前開測謊鑑
    定之可信性，即非無理由，自無從依該鑑定為不利被告之認
    定。
七，末查，本案發生時，被害Ａ女已年滿十六歲，並就讀高中二
    年級，此為其所自承，並有Ａ女年籍資料在卷可按，且其身
    心理健全，則對本案發生於自身之遭猥褻情節自應能清楚陳
    述，不致有如前指訴如此大之前後差異。又Ａ女於診療室內
    站立時，指訴遭被告以手伸入牛仔褲內摸到陰部一節，以其
    所述痠痛之腰部與陰部，毫無關連且尚有部分距離，及以牛
    仔褲之厚實，被告得否逕將手直接伸入至Ａ女下體陰部，亦
    已有可疑。然Ａ女竟於本院仍稱因誤認被告為醫生，遭被告
    手伸入牛仔褲及內褲觸及陰部時下，仍尚認合理，再依言躺
    上診療檯，反係於被告查看其內褲上白帶分泌情形，反查覺
    怪異，核與常情有違。參以，被害Ａ女於九十八年十一月十
    日之偵查庭後，當日即在其部落格寫到「謝謝爸爸媽媽  有
    你們真好  謝謝那些陌生人  你們的態度和關心很感人  今
    天很順利  下次應該就可以結束了吧  可以撈一筆錢啦●
    哈哈哈哈~~~今天過的很開心  只上半天課  回家睡好久額
    ~~~~ 」一文，此有自網路影印之Ａ女部落格文件在卷可稽
    （原審卷第四０～四三頁）。雖Ａ女稱僅是其抒發心情方式
    ，然所書『今天很順利，下次應該就可以結束了吧。可撈一
    筆錢啦！哈哈哈哈~~~今天過的很開心』等語，當係指該日
    至偵查庭應訊之心情感言，其既稱順利，又稱可撈一筆錢，
    再加上語末哈哈大笑，並言及該日很開心，除與一般常人反
    應有異，更難認係其心情不佳之抒發，則其本案指訴即難免
    啟人疑竇。參以，案發當日，因被害Ａ女父母及家人前往被
    告藥房質問時，Ａ父並有涉嫌動手毆打被告成傷，並遭被告
    提告傷害一案，暨雙方和解未成等糾紛。乃本案依被害人之
    指訴、或其他客觀事証，均難令本院達通常一般之人均不致
    有所懷疑，而得確信其為真實之確証。
八、綜上所述，本案檢察官起訴被告對Α女為強制猥褻之犯行，
    所舉乃被害Α女唯一指訴，然Α女指訴既前後不一，並多有
    瑕疵，Α母乃係聽聞Α女事後陳述，所証前後不符，並與Α
    女自陳情形復不相同，均難採認。又被告所述雖非全無瑕疵
    ，然其無自証無罪之義務，是亦無從以其些許瑕疵遽認其犯
    行。此外，本院復查無其他任何積極証據，足認被告有對Ａ
    女為何猥褻犯行，揆諸前揭規定及証據法則，本案乃事証不
    足，而應為被告無罪之諭知，以符法制。原審未詳為勾稽，
    遽認被告犯行予以論罪科刑，採証認事，容有未洽。檢察官
    以量刑過輕上訴，乃無理由；被告上訴否認犯行指摘，非無
    理由，應由本院撤銷改判。
九、據上論斷，應依刑事訴訟法第三百六十九條第一項前段、第
    三百六十四條、第三百零一條第一項，判決如主文。
本案經檢察官李叔芬到庭執行職務。

中    華    民    國   一００   年   六   月   十五   日
            刑事第四庭    審判長法  官  

                                法  官  

                                法  官